臺灣高等法院民事判決　　　　　　　　 94年度上易字第416號
上　訴　人　甲○○○
訴訟代理人　高育民律師
　　　　　　鄭淑屏律師
被上訴人　　乙○○
訴訟代理人　廖年盛律師
當事人間請求返還借款事件，上訴人對於中華民國94年1月6日臺
灣板橋地方法院94年度訴字第1783號第一審判決提起上訴，上訴
人並為訴之追加，本院於94年10月25日言詞辯論終結，判決如下
：
    主  文
上訴及追加之訴駁回。
第二審訴訟費用（含追加之訴部分）由上訴人負擔。
    事實及理由
一、按訴之變更或追加，非經他造同意，不得為之。但請求之基
    礎事實同一者，不在此限。民事訴訟法第446條第1項、第
    255條第1項第2款分別定有明文。本件上訴人於原審依消費
    借貸關係請求被上訴人返還借款，嗣於本院主張其於聲請支
    付命令時已主張被上訴人對其詐欺借款，雖侵權行為之請求
    時效已完成，惟依民法第197條第2項規定，其仍得依不當得
    利之規定請求被上訴人返還所受之利益，乃追加依不當得利
    規定請求等語，被上訴人雖不同意上訴人之追加，惟查上訴
    人所述仍為其交付新台幣（下同）155萬元予被上訴人之事
    實，其請求之基礎事實同一，依上開說明，自無庸被上訴人
    同意，而應予准許，核先說明。
二、本件上訴人主張：被上訴人於民國78年7月間向伊佯稱要買
    房子，向伊借款155萬元，伊自農會借得前揭款項交付被上
    訴人，嗣被上訴人即載伊至一山上，斯時伊頭昏昏沈沈，清
    醒時發現一紙收款人為「李玉昆」，內容記載收到兩造交付
    定金1200萬元之借據，嗣經伊催討，被上訴人固還伊40 萬
    元，惟旋即避不見面，爰依據借貸之法律關係及詐欺侵權行
    為之不當得利規定，請求判命被上訴人返還115萬元本息之
    判決（原審為其敗訴之判決）。上訴聲明：(一)原判決廢棄。
    (二)被上訴人應給付上訴人115萬元及自支付命令送達之翌日
    起至清償日止按年息百分之5計算之利息。
三、被上訴人則以：上訴人主張被上訴人於78年間向其詐欺借款
    ，迄其聲請支付命令止，已逾15年之請求時效，且伊不同意
    上訴人為訴之追加。另伊並未於78年7月間向上訴人借款155
    萬元，而上訴人於支付命令聲請狀上記載伊係詐稱要投資生
    意而向其借款，然於原審又稱伊係因要買房子向其借款，前
    後所述不一，且上訴人所提出之收據係「李玉昆」所簽發，
    並非伊所簽發，自難認兩造間有借貸關係存在。事實上係兩
    造共同集資購買明牌簽賭大家樂，結果摃龜，上訴人不甘損
    失而一再騷擾，甚而找人恐嚇，伊為家人安全而賣車給付40
    萬元予上訴人，以息事寧人，然上訴人竟於15年後再諉稱伊
    向其借款，並捏造借據誣指係伊交付，然155萬元並非小數
    ，倘伊確有向上訴人借款，上訴人何以長年不向伊催討，上
    訴人所述顯非事實等語，資為抗辯。並答辯聲明：駁回對造
    之上訴。
四、查上訴人主張被上訴人於78年7月間向伊借款155萬元，依被
    上訴人提出之借據觀之，其上記載之日期為78年7月26日，
    而借貸關係之請求權消滅時效為15年，且依民法第120條第2
    項規定，以年定期間者，其始日不算入，本件請求權消滅時
    效應於93年7月27日始完成，而上訴人於93年7月26日聲請原
    法院核發支付命令，有上訴人聲請狀上法院收文日期戳記可
    稽（見原審93年度促字第39442號卷第1頁），是本件上訴人
    之請求權尚未罹於時效，被上訴人抗辯上訴人之請求權已罹
    於時效消滅云云，尚無可取。
五、兩造不爭之事項，即被上訴人曾給付上訴人40萬元。兩造所
    爭執者，厥為兩造間有無借貸關係存在，及被上訴人有無以
    詐欺方式向上訴人借款155萬元。經查：
  (一)按當事人主張有金錢借貸關係存在，須就其發生所須具備之
    特別要件即金錢之交付與借貸意思表示相互一致負舉證責任
    。而交付金錢之原因多端，或為買賣，或為贈與，或因其他
    之法律關係而為交付，非謂一有金錢之交付，即得推論授受
    金錢之雙方即屬消費借貸關係。若僅證明有金錢之交付，未
    證明借貸意思表示互相一致者，尚不能認有金錢借貸關係存
    在。是上訴人主張兩造間有借貸關係，自應由其就此有利之
    事實負舉證之責。
  (二)上訴人雖提出借據一紙在卷為憑（見本院卷第32頁），惟被
    上訴人否認其曾交付該借據，則上訴人自應就此借據係被上
    訴人交付先負舉證之責，然上訴人就此並未舉證證明，已難
    認該借據係被上訴人交付。況該借據之立據人為「李玉昆」
    ，內容係記載「李玉昆」收到乙○○與許鳳鳴給付之定金
    1200萬元，亦與上訴人所述交付155萬元數額不符，是借據
    亦不足以證明上訴人曾交付155萬元予被上訴人之事實。
  (三)上訴人所提出之上開借據經本院函請內政部警政署刑事警察
    局鑑定筆跡，經內政部警政署刑事警察局94年8月22日刑鑑
    字第0940123289 號函覆本院：「本案因收據上《乙○○》
    三字書寫方式不同，且與參考筆跡無其他類同筆跡可資比對
    ，歉難認定。」（見本院卷第61頁），是尚難憑上開借據即
    遽為不利於被上訴人之認定。
  (四)上訴人於聲請支付命令狀內稱被上訴人向其詐欺欲投資生意
    ，向其借款115萬元（見原法院93年促字第39442號第2頁）
    ，嗣復稱被上訴人因新婚不久，資力不足投資友人李玉昆所
    營事業，急需運轉金，向其借款160萬元，已返還45萬元，
    尚餘115萬元未還等語（同卷第9頁）。核與原審均稱被上訴
    人係向其詐欺要買屋者不一，且金額有異（見原審卷第16頁
    ），於被上訴人質疑其前後所述不一時（見本院卷第23頁）
    ，上訴人於本院乃稱投資生意即係指買屋而言（見本院卷第
    46 頁），是其所述被上訴人向其借款之原因是否如其所言
    ，即非無疑。況上訴人於原審復自承該155萬元係伊自農會
    借出，被上訴人說要買屋，要帶伊去「賺錢」，該款原係要
    清償另向他人借款之債務，但被上訴人說可以先買房子賺錢
    等語（見原審卷第16至17頁），則該款究係上訴人本人要投
    資「賺錢」，或係要借款予被上訴人，上訴人前後所述更顯
    然矛盾。
  (五)證人徐呂秀香於原審證稱：兩造是否有借款，伊並不知情，
    上訴人曾告訴伊，惟實情如何，伊並不清楚，78年間上訴人
    有告訴伊借款之事，上訴人當時在玩大家樂，告訴伊是說買
    牌之事，並非說出錢買房子等語（見原審卷第25頁），而上
    訴人就此證言當庭稱不表示意見（見原審卷第26頁）。是證
    人徐呂秀香之證言，亦無從採為兩造間有借貸關係存在之證
    據。
  (六)上訴人再以倘被上訴人未向其借款，何以會返還40萬元予伊
    ，由是足證兩造間確有借貸關係存在云云，並舉證人呂秀桂
    、呂秀春為證。經查：被上訴人確有交付40萬元予上訴人，
    此為兩造所不爭，並據證人呂秀桂、呂秀春證述在卷，惟證
    人呂秀桂證稱：被上訴人確有在伊住處交付40萬元予上訴人
    ，但此係因兩造共同簽賭六合彩，未簽中，上訴人一直哭鬧
    ，並威脅被上訴人，被上訴人始賣車交付40萬元予上訴人等
    語（見本院卷第45頁）。證人呂秀春即被上訴人之妻亦證稱
    ：上訴人與伊姐係鄰居，上訴人稱與伊夫去簽牌，並未提及
    投資購屋之事。伊夫亦說係一起簽牌輸錢。伊夫非組頭，因
    上訴人常至伊姐家吵說輸了很多錢，且找兄弟來，伊始叫伊
    夫即被上訴人賣車，由伊交付給上訴人40萬元等語（見本院
    卷第51頁）。上訴人雖否認找兄弟向被上訴人催討，惟亦自
    承拜託「還在唸書的朋友」去找被上訴人，請其還款等語（
    見本院卷第53頁），則證人證稱上訴人找人催討威脅，即非
    無的放矢。而依前揭二位證人之證言，被上訴人交付上訴人
    40萬元之原因，係因兩造共同簽賭而未簽中，上訴人除向證
    人呂秀春及被上訴人哭鬧外，並找人威脅被上訴人，被上訴
    人始於證人呂秀春建議下賣車交付，是亦無從據上開證言證
    明兩造間有借貸關係。又交付金錢之原因多端，前已敘及，
    尚難據被上訴人曾交付40萬元予上訴人，即遽認兩造間有借
    貸關係。
  (七)上訴人稱其係於78年4月7日被上訴人結婚時，因受證人即被
    上訴人之大姨子呂秀香之邀約而與被上訴人認識。第二次見
    面時，被上訴人即向其借款，且該155萬元係其向農會借出
    ，原係欲還另向他人借貸之款等語。查依上訴人於原審仍能
    提出被上訴人之結婚喜帖（見支付命令卷第11頁、本院卷第
    31頁），被上訴人結婚迄上訴人於93年8月9日原審提出時，
    已逾15年，其仍保留該喜帖，顯見上訴人係一謹慎之人，但
    對其所謂僅見面二次之被上訴人向其借款時，竟未向其好友
    即呂秀香詢問，即毫不猶疑地將原欲還他人之款項，先借與
    其僅見二次面之被上訴人，顯與常情有背。再參以前揭證人
    之證言，及上訴人於原審自承伊自農會借出該155萬元，被
    上訴人說要買屋，要帶伊去「賺錢」等語（見原審卷第16至
    17頁），併其於本院言詞辯論後再具狀主張被上訴人係組頭
    ，以詐欺方式騙上訴人買明牌，致上訴人損失155萬元，嗣
    因心虛而返還40萬元云云等情，益足見被上訴人辯稱上訴人
    曾共同簽賭大家樂，尚非無據。
  (八)綜上，上訴人既不能證明兩造間有借貸關係存在，及其曾交
    付155萬元借款予被上訴人，是上訴人主張兩造間有借貸關
    係存在，即無可採。被上訴人既未向上訴人借款，即無被上
    訴人受有利益，上訴人受有損害可言。
六、證人呂秀春即被上訴人之妻證稱被上訴人非組頭，其他證人
    亦無一證稱被上訴人係組頭，且上訴人從原審迄本院言詞辯
    論時均未主張被上訴人係組頭，則其於本院言詞辯論後再具
    狀主張被上訴人係組頭，以詐欺方式騙上訴人買明牌，致上
    訴人損失155萬元，亦屬乏據。上訴人復未提出任何證據證
    明被上訴人有以詐欺方式令其交款簽賭，且藉此受有利益，
    其主張依民法第197條第2項為請求，亦屬無據。
七、綜上所述，上訴人依借貸之法律關係及民法第197條第2項規
    定，不當得利法則，請求被上訴人應給付上訴人115萬元及
    自支付命付送達翌日起至清償日止按年息百分之5計算之利
    息云云，即非正當，不應准許。原審為上訴人敗訴判決，經
    核並無不合。上訴意旨仍執前詞指摘原判決不當，求予廢棄
    改判，為無理由，追加之訴亦無理由，均應予駁回。
八、本件事證已臻明確，兩造其餘主張與舉證，經審酌核與判決
    結果不生影響，爰不逐一論述，併此敘明。
九、據上論結，本件上訴及追加之訴均無理由，依民事訴訟法第
    449條第1項、第78條，判決如主文。
中　　華　　民　　國　　94　　年　　11　　月　　8　　日
　　　　　　　　　民事第七庭審判長法　官 鄭三源
　　　　　　　　　　　　　        法　官 黃嘉烈
　　　　　　　　　　　　　        法　官 周美月
正本係照原本作成。
不得上訴。
中　　華　　民　　國　　94　　年　　11　　月　　9 　　日
　　　　　　　　　　　　　　　　　書記官 陳啟文
